臺灣雲林地方法院民事判決
111年度六簡字第140號
原      告  張勝迹  
被      告  梁明德  
訴訟代理人  梁素燕  
上列當事人間確認通行權事件，於民國111 年7 月18日言詞辯論
終結，本院判決如下︰
    主  文
原告之訴駁回。
訴訟費用由原告負擔。
    事  實  及  理  由
壹、程序事項
一、按訴狀送達後，原告不得將原訴變更或追加他訴，但請求之
    基礎事實同一、擴張或減縮應受判決事項之聲明者，不在此
    限；上開規定於簡易訴訟程序適用之，民事訴訟法第255 條
    第1 項第2 款、第3 款、第436 條第2 項分別定有明文。查
    原告起訴聲明原為：㈠原告對於被告有袋地通行權。㈡被告應
    將所有坐落雲林縣○○鄉○○段0000地號土地（下稱系爭土地）
    （如起訴狀附圖紅色斜線部分），讓原告通行等語（見本院
    卷第1 頁），嗣於民國111 年7 月18日本院審理時更正確認
    通行權存在之範圍為被告所有系爭土地如雲林縣斗六地政事
    務所111 年1 月26日土地複丈成果圖（下稱附圖）區塊名稱
    B 部分所示面積73.75 平方公尺之土地（見本院卷第75頁）
    ，原告上開所為，經核與前揭規定相符，自應予准許。
二、又按確認法律關係之訴，非原告有即受確認判決之法律上利
    益者，不得提起之，民事訴訟法第247 條第1 項規定甚明。
    而所謂即受確認判決之法律上利益，係指法律關係之存否不
    明確，原告主觀上認其在法律上之地位有不安之狀態存在，
    且此種不安之狀態，能以確認判決將之除去者而言（最高法
    院52年台上字第1240號判決意旨參照）。查原告主張其所有
    坐落雲林縣○○鄉○○段0000地號土地（下稱原告土地）為袋地
    ，依法對被告所有系爭土地上如附圖區塊名稱B 部分所示面
    積73.75平方公尺之土地有通行權存在，惟為被告所否認，
    故其通行權存在與否陷於不明確之狀態，而此不明確之狀態
    得以確認判決加以除去，是依上開規定及說明，原告提起本
    件確認通行權存在之訴，即有確認利益。
貳、實體事項
一、原告起訴主張：緣原告土地與被告所有系爭土地相鄰，且原
    告土地四周為其他土地所包圍，原告通行方式係從系爭土地
    如附圖區塊名稱B 所示範圍通行。近日被告將原告通行之範
    圍土地上種植花草，企圖妨礙原告通行，經溝通協調後被告
    仍執意為之，而該通行範圍為影響損害最小之通行方法，且
    原告通行該土地已有50餘年，是依民法第787 條規定，提起
    本件訴訟等語。並聲明：㈠原告對於被告有袋地通行權。㈡被
    告應將所有系爭土地如附圖區塊名稱B 部分所示面積73.75 
    平方公尺之土地，讓原告通行。㈢訴訟費用由被告負擔。
二、被告答辯則以：按所謂袋地係指土地周圍都為他人之土地所
    環繞，因而與公路隔絕，必須通行他人之土地才會到達公路
    。本件原告土地另一側尚有同段1789-2地號土地，而1789-2
    地號（前門）直通連外道路即同段1794地號土地，原告自可
    透過該地連接至公路（永昌路），而同段1789-2地號土地係
    原告土地因分割而增加，依民法第789 條第1 項前段及第2 
    項規定，本件原告土地為袋地係土地所有權人主動造成，基
    於誠信原則、避免權利濫用，該土地所有權人自不得再對鄰
    地所有權人主張通行權，是原告土地不符合袋定通行權之法
    定要件，原告自不得對被告主張袋地通行權。又，原告於起
    訴狀陳稱「原告1777地號土地」云云，該筆土地顯非原告所
    有，而係被告所有。另被告於系爭土地上所栽植之作物為各
    類高營養價值之有機蔬果，並非原告所稱花草等語，資為抗
    辯。並聲明：㈠駁回原告之訴。㈡訴訟費用由原告負擔。
三、本院之判斷：
㈠、原告主張其所有原告土地周圍均為他人之土地，並未與公路
    有適宜之聯絡等情，業據其提出兩造所有土地登記第一類謄
    本、地籍圖謄本、現場照片等件為證（見本院卷第3 頁至第
    11頁、第16頁），復經本院於111 年1 月11日會同兩造及雲
    林縣斗六地政事務所測量人員至現場履勘屬實，此有勘驗筆
    錄、現場照片、空拍圖等件附卷（見本院卷第36頁至第39頁
    ），並有雲林縣斗六地政事務所111 年1 月26日斗地四字第
    1110000371號函檢附土地複丈成果圖即附圖在卷可佐（見本
    院卷第50頁至第51頁）。然而，原告復主張從原告土地通行
    被告所有系爭土地如附圖區塊名稱B 部分所示範圍為損害最
    小之通行方案，依袋地通行權之法律關係，請求自上開範圍
    通行等語，則為被告所否認，並以上揭情詞置辯。
㈡、按土地因與公路無適宜之聯絡，致不能為通常使用時，除因
    土地所有人之任意行為所生者外，土地所有人得通行周圍地
    以至公路。前項情形，有通行權人應於通行必要之範圍內，
    擇其周圍地損害最少之處所及方法為之；因土地一部之讓與
    或分割，而與公路無適宜之聯絡，致不能為通常使用者，土
    地所有人因至公路，僅得通行受讓人或讓與人或他分割人之
    所有地。數宗土地同屬於一人所有，讓與其一部或同時分別
    讓與數人，而與公路無適宜之聯絡，致不能為通常使用者，
    亦同，民法第787 條第1 項、第2 項前段、第789 條第1 項
    分別定有明文。次按民法第789 條之立法意旨，乃因土地所
    有人讓與土地之一部或分割土地時，就其可能造成不能與公
    路為適宜之聯絡之情形，為其能預見而得事先安排，土地所
    有人不能因自己之讓與或分割土地之任意行為，導致對當事
    人以外之其他土地所有人造成不測之損害。此法條所規定之
    通行權性質上乃土地之物上負擔，隨土地而存在，土地所有
    人將土地分割成數筆，同時或先後讓與數人，應仍有該法條
    規定之適用，且應優於同法第787 條第1 項適用（最高法院
    89年度台上字第756 號、85年度台上字第794 號判決意旨參
    照）。又所謂土地與公路無適宜之聯絡，致不能為通常使用
    之情形，並不以土地絕對不通公路為限，即雖有道路可通至
    公路，但其聯絡並不適宜，致不能為通常使用之情形者，亦
    包括在內（最高法院86年度台上字第1143號判決意旨參照）
    。惟查，原告土地及相鄰同段之1789-1、1789-2地號土地，
    原屬同一宗土地，嗣於108 年10月1 日分割為3 筆土地等情
    ，有雲林縣斗六地政事務所111 年1 月17日斗地一字第1110
    000437號函檢附上開3 筆土地異動索引資料在卷可參（見本
    院卷第42頁至第49頁），而分割前之原告土地可自如附圖區
    塊名稱A 部分所示範圍之土地通行至公路，而該部分之土地
    為同段1794地號土地，係財政部國有財產署管理之交通用地
    ，雖非既成道路，但現況為無尾巷道等情，此有雲林縣斗六
    地政事務所111 年5 月12日斗地一字第1110004210號函檢附
    電子查詢資料、雲林縣政府111 年5 月17日府工地二字第11
    10530126號函在卷可證（見本院卷第65頁至第66頁、第69頁
    ），是本件原告土地原非袋地，係因前述分割情事，而與公
    路無適宜之聯絡，致不能為通常使用等情，應堪認定。復依
    上述規定及說明，本件原告僅得通行其他分割人之所有土地
    即同段1789-1、1789-2地號土地，並自如附圖區塊名稱A 部
    分所示範圍之土地對外聯絡道路。
四、綜上所述，本件原告所有原告土地於分割前既非袋地，而係
    因分割土地後始成為袋地，則原告請求通行被告所有系爭土
    地，核與民法第787 條第1 項袋地通行權之要件不合。因此
    ，原告依袋地通行權之法律關係，聲明請求：㈠原告對於被
    告有袋地通行權。㈡被告應將所有系爭土地如附圖區塊名稱B
     部分所示面積73.75 平方公尺範圍之土地，讓原告通行等
    語，均無理由，應予駁回。
五、本件事證已臻明確，兩造其餘主張、陳述及所提證據，核與
    判決結果不生影響，爰不另論述，併此敘明。
六、訴訟費用負擔之依據：民事訴訟法第78條。
中    華    民    國    111    年     8    月    8    日
                  斗六簡易庭      法  官  温文昌
以上正本係照原本作成。
如不服本判決，應於送達後20日內向本院提出上訴狀並表明上訴
理由，如於本判決宣示後送達前提起上訴者，應於判決送達後20
日內補提上訴理由書（須按他造人數附繕本）。
中　　華　　民　　國　　111 　年　　8 　　月　　9 　　日
                                  書記官  林雅菁